【裁判字號】    89,訴,2506
【裁判日期】    900718
【裁判案由】    業務侵占
【裁判全文】
臺灣臺中地方法院刑事判決                        八十九年度訴字第二五六號
    公  訴  人  臺灣臺中地方法院檢察署檢察官
    被      告  甲○○
右列被告因業務侵占等案件，經檢察官提起公訴（八十九年度偵字第一四六九七號）
，本院判決如左：
    主  文
甲○○無罪。
    理  由
一、公訴意旨略以：被告甲○○係友寶有限公司（址設：臺中市○○區○○路一四二
    之一號，下稱友寶公司）之會計，掌管記帳、稅務、銀行往來、且兼日間保管零
    用金等事務，為從事業務之人，於任職期間，意圖為自己不法之所有，且基於概
    括之犯意，自民國八十九年二月二十六日起至同年三月二十九日止，連續多次更
    改現金支出傳票，浮增零用金如加油、烤漆、活葉費等項目之支出，且於日記帳
    簿上登載不實，並將浮增金額侵占入己，共計新臺幣（下同）二萬二千五百元整
    。另甲○○於同年三月二十九日未將股東丙○○交予渠之一筆二萬五千元款項，
    轉交予當晚保管零用金之另一股東丁○○，而侵占入己，甲○○計侵占友寶公司
    之上揭現金共計四萬七千五百元整，足以生損害於友寶公司及稅捐機關課稅之正
    確性。因認被告連續涉犯有刑法第二百十條之變造私文書、第二百十六條之行使
    變造私文書、第二百十五條之業務上登載不實文書、第二百十六條之行使業務上
    登載不實文書、第三百三十六條第二項之業務侵占等罪嫌云云。
二、按犯罪事實應依證據認定之，無證據不得推定其犯罪事實；又不能證明被告犯罪
    者，應諭知無罪之判決，刑事訴訟法第一百五十四條、第三百零一條第一項分別
    定有明文。次按事實之認定，應憑證據，所謂證據，須適於為被告犯罪事實之證
    明者，始得採為斷罪資料，如未能發現相當證據，或證據不足以證明，自不能以
    推測或擬制之方法以為裁判基礎；又認定不利於被告之事實，須依積極證據，苟
    積極證據不足為不利於被告事實之認定時，即應為有利於被告之認定，更不必有
    何有利之證據，最高法院五十三年臺上字第二七五０號、三十年上字第八一六號
    、四十年臺上字第八六號分別著有判例可資參照。又認定犯罪事實應依證據，為
    刑事訴訟法所明定，故被告否認犯罪事實所持之辯解，縱屬不能成立，仍非有積
極證據足以證明其犯罪行為，不能遽為有罪之認定，此最高法院三十年上字第一
    八三一號亦著有判例。
三、本件公訴人認被告連續涉犯有刑法第二百十條之變造私文書、第二百十六條之行
    使變造私文書、第二百十五條之業務上登載不實文書、第二百十六條之行使業務
    上登載不實文書、第三百三十六條第二項之業務侵占等罪嫌，無非係以，右揭事
    實，業據告訴人友寶公司之告訴代理人乙○○律師於八十九年八月二十二日偵訊
    時，曾提出傳票原本數紙（已發還），經檢察官當庭履勘該原本發現傳票確實有
    以立可白塗過並更改而浮報支出之情形，此核與被害人友寶公司之指訴及證人即
    該公司股東丙○○、丁○○及周阿明（與友寶公司交易之盛發商店老闆）之結證
    相符，復有現金支出傳票影本七紙、統一發票影本二紙、日記帳簿影本六紙等在
    卷可稽，為其論據。惟訊據被告則堅決否認有何業務侵占、行使變造私文書及行
    使業務上登載不實文書之犯行，辯稱：伊沒有侵占公司因業務上所持有之款項、
    也沒有行使變造私文書及行使業務上登載不實文書，伊雖然是會計，但只是接聽
    電話、記一些流水帳，及當天的營收，但伊沒有跑稅務，伊沒有做假帳，伊沒有
    浮報，傳票上會有更改，是因為股東叫伊做的，且塗改是經常都在塗改，而且上
    面也有老闆的簽名，是他們叫伊塗改的，八十九年三月二十九日伊有把那二筆錢
    及零用金交給丁○○。伊每天的帳都有交接清楚才下班，如果當天帳冊有不對的
    話，公司不可能等到隔天才說等語。
四、本院查：
    （一）、有關現金支出傳票八十九年二月二十六日將加油費六百六十元更改為四
            千六百六十元部分：
          經訊之被告：傳票上的加油為何是四千六百六十元？被告則答稱：因為他
          們有時稱單據丟掉了，只用口頭的告知，就要我填寫上去，這四千六百六
          十元，有時是半個月累積的金額，一次報。經質之證人即告訴人友寶公司
          之代理人丁○○陳稱：「因為發票拿去報稅了（問：為何八十九年二月二
          十六日傳票與發票內容不符？）」，又再質之證人即告訴人友寶公司之代
          理人丁○○復陳稱：我們是加油幾次後，才一次請款等語（詳見本院九十
          年七月四日審判筆錄），再比對八十九年二月二十六日現金支出傳票原本
          （現附於卷內）及現金簿原本（現附於卷內）八十九年二月二十六日之記
          載內容可知，該筆四千六百六十元之記載均相同，且二者均無遭立可白塗
          改之痕跡，是該筆加油費是否曾遭被告更改變造要非無疑。再參酌告訴人
          公司於八十八年十二月、八十九年一月及八十九年二月，前後三個月之整
          個月期間加油費之比較可知：八十八年十二月之加油費用合計約為一萬五
          千三百九十六元；八十九年一月之加油費用則約為一萬七千一百六十六元
          以上；八十九年二月之加油費用（含該筆四千六百六十元在內）則約為一
          萬四千四百零八元，是以被告是否有浮增四千元之加油費用，而為不實之
          記載，尚非無疑。參以證人丙○○於本院審理時亦坦承該現金支出傳票上
          之「發」字係伊所親簽，是以八十九年二月二十六日之現金支出傳票上之
          項目及金額，即曾經丙○○確認無誤，是被告上開所辯應可採信。
    （二）、有關現金支出傳票八十九年三月三日將加油費六百三十二元增載烤漆費
            四千元部分：
          經訊之被告：對八十九年三月三日傳票有何意見？被告則答稱：烤漆是沒
          有單據的，這是丙○○口頭交代的，傳票上要記清楚，但是現金簿只要記
          加油即可。經質之證人即告訴人友寶公司之代理人丁○○陳稱：「這一筆
          是三月一日加的油，我們是加油幾次後，才一次請款，我們加油一定會附
          單據，只有烤漆沒有單據，負責烤漆的人直接跟會計說，會計再紀錄等語
          （詳見同上審判筆錄）。再比對八十九年三月三日現金支出傳票原本及現
          金簿原本八十九年三月三日之記載內容可知，該筆四千六百三十二元之記
          載均相同，雖現金簿內未為烤漆之記載，惟二者均無遭立可白塗改之痕跡
          ，參以烤漆原本即無單據，且現金支出傳票上三筆四千六百三十二元、六
          百元、三百五十元金額之記載與現金簿內八十九年三月三日前三筆所記載
          之金額均相符，至告訴人公司所附為證據之加油發票金額雖為六百三十二
          元，惟該發票之加油日期為八十九年三月一日，參以現金簿內八十九年三
          月一日亦有列有加油費用一千元，是該筆加油費是否係遭被告更改變造、
          浮報，而為不實之記載，仍非無疑。參以證人丙○○於本院審理時亦坦承
          該現金支出傳票上之「發」字係伊所親簽，是以八十九年三月三日之現金
          支出傳票上之項目及金額，即曾經丙○○確認無誤（比對現金簿內八十九
          年三月三日之記載可知前三筆確係記在丙○○項下，且金額均無誤，後則
          為丁○○下記有二筆），是被告上開所辯應可採信。
    （三）、有關現金支出傳票八十九年三月二十日將噴漆、活葉費四千八百元更改
            為八千八百元，現金簿內逕為五金、噴漆、活葉費八千八百元不實記載
            部分：
          經訊之被告：對八十九年三月二十日傳票有何意見？被告則答稱：這有兩
          種情形，有時是後來補單才補上去的，但是帳單應該有少一張，好像還有
          一張活頁的。經質之證人即告訴人友寶公司之代理人丁○○陳稱：「這是
          三月二十日報帳的沒錯等語（詳見同上審判筆錄）。再比對八十九年三月
          二十日現金支出傳票原本及現金簿原本八十九年三月二十日之記載內容可
          知，該筆八千八百元之記載均相同，雖現金支出傳票上之八千八百元部分
          之千位數有遭立可白塗改，惟現金簿內八千八百元部分則未遭立可白塗改
          之痕跡，且現金支出傳票上三筆四千八百二十三元、八千八百元、六千一
          百零五元金額之記載與現金簿內所記載之金額均相符，至告訴人公司所附
          為證據之盛發商店免用統一發票收據金額雖為四千八百元，惟該現金支出
          傳票上遭立可白塗改為「８」之部分，原塗改前則記載為「３（此可由該
          現金支出傳票背面以燈光照射看出原寫筆跡）」亦非「４」，且若依告訴
          人公司所指述之金額計算（即四千八百二十三元加四千八百元加六千一百
          零五元，合計應為一萬五千七百二十八元），然該張現金支出傳票上合計
          金額中千位數應係原由７逕改為９，而任何痕跡可看出係由「５」改為「
          ９」，是該筆八千八百元是否係遭被告更改變造、浮報，而為不實之記載
          ，仍非無疑。參以證人丙○○及丁○○於本院審理時亦坦承該現金支出傳
          票上之「周阿明」字係客戶周阿明所親簽，是以八十九年三月二十日之現
          金支出傳票上之項目及金額，即曾經客戶周阿明確認無誤，是被告上開所
          辯應可採信。
    （四）、有關現金支出傳票八十九年三月二十五日為五金一批五千五百元不實記
            載及現金簿內逕為五金一批五千五百元之不實記載部分：
          經訊之被告：對八十九年三月二十五日傳票有何意見？被告則答稱：這是
          五金小零件，這沒有單據。老闆點過貨後直接叫送貨的人，直接到我這邊
          請款。經質之證人即告訴人友寶公司之代理人丁○○陳稱：「這沒有單據
          ，卻跑這張出來等語（詳見同上審判筆錄）。再比對八十九年三月二十五
          日現金支出傳票原本及現金簿原本八十九年三月二十五日之記載內容可知
          ，該筆五千五百元之記載均相同，且二者均無遭立可白塗改之痕跡。再參
          酌告訴人公司之現金簿內於被告任職前後即為相似之載者亦有之，另該筆
          五千五百元在現金簿內係記載在丙○○項下四筆之前（即八十九年三月二
          十五日第一筆，且係當日最大筆之支出），依一經驗法則判斷，該筆五千
          五百元若確有問題，何以於當日或翌日均未發現，此顯又與一般經驗法則
          有違，是該筆應付支出五金一批五千五百元是否係遭被告更改變造、浮報
          ，而為不實之記載，仍非無疑。
    （五）、有關現金支出傳票八十九年三月二十七日將烤漆費四千零七十元更改為
            八千零七十元及現金簿內逕為烤漆費八千零七十元之不實記載部分：
          經訊之被告：對八十九年三月二十七日傳票有何意見？被告則答稱：烤漆
          沒有單據，負責烤漆的人交代多少就多少。經質之證人即告訴人友寶公司
          之代理人丁○○陳稱：「該日是烤漆連加油是四千多元，但是我不知道為
          何會變成八千多元等語（詳見同上審判筆錄）。再比對八十九年三月二十
          二十七日現金支出傳票原本及現金簿原本八十九年三月二十七日之記載內
          容可知，該筆八千零七十元之記載均相同，雖現金支出傳票上之八千零七
          十元部分之千位數有遭塗改，惟現金簿內八千零七十元部分則未遭立可白
          塗改之痕跡，且現金支出傳票上三筆八千零七十元、六百五十元、七百元
          金額之記載與現金簿內所記載之金額均相符，且該現金支出傳票上烤漆部
          分千位數字應係由「７」逕改描為「８」，亦看不出係由「４」逕改描為
          「８」，是該筆八千零七十元是否係遭被告更改變造、浮報，而為不實之
          記載，仍非無疑。參以證人丁○○於本院審理時亦坦承該現金支出傳票上
          之「劉」字係伊所親簽，是以八十九年三月二十七日之現金支出傳票上之
          項目及金額，即曾經丁○○確認無誤，是被告上開所辯應可採信。
    （六）、有關現金支出傳票八十九年三月二十九日將加油費六百六十元更改為一
            千六百六十元及現金簿內逕為加油費一千六百六十百元之不實記載部分
            ：
          經訊之被告：對八十九年三月二十九日傳票有何意見？被告則答稱：這也
          是他們說多少，我就寫多少，而且加油是累積的。經質之證人即告訴人友
          寶公司之代理人丁○○陳稱：「當天我六六０、五七六、六００及二六０
          元都是有附單據的，但最後發現多出一千元等語（詳見同上審判筆錄）。
          再比對八十九年三月二十九日現金支出傳票原本及現金簿原本八十九年三
          月二十九日之記載內容可知，該筆一千六百六十元之記載均相同，且二者
          均無遭立可白塗改之痕跡，現金支出傳票上四筆一千六百六十元、六百元
          、五百七十六元、二百六十元金額之記載與現金簿內八十九年三月二十九
          日丙○○項下四筆所記載之金額均相符，至告訴人公司所附為證據之加油
          發票金額雖為六百六十元，惟該發票之加油日期為八十九年三月二十五日
          ，參以現金簿內八十九年三月二十七日亦有列有三筆加油費用即一千元、
          六百五十元、七百元，且八十九年三月二十九日三筆加油費用之發票中僅
          五百七十六元該張係八十九年三月二十九日所加油無誤，是該筆一千六百
          六十元之加油費是否係遭被告更改變造、浮報，而為不實之記載，仍非無
          疑。參以證人丙○○於本院審理時亦坦承該現金支出傳票上之「發」字係
          伊所親簽，是以八十九年三月二十九日之現金支出傳票上之項目及金額，
          即曾經丙○○確認無誤，是被告上開所辯應可採信。
    （七）、有關被告於八十九年三月二十九日將丙○○所交予之一筆二萬五千元款
            項，未轉交予丁○○而侵占入己部分：
          訊之被告則供稱：伊沒有侵占該筆錢等語，參以依周轉金袋原袋（現附於
          卷內）可知八十九年三月二十九日之金額雖萬位及千位數字有遭立可白塗
          改，惟應係由二萬六千六百八十三元改成為五萬七千六百八十三元，而非
          如告訴人公司所指述之由八萬二千六百八十三元改成五萬七千六百八十三
          元（此可由周轉金袋之內側以燈光照射看出原塗改前之筆跡），且衡情被
          告若有侵占該筆二萬五千元之款項，何以被告又何須另在月記帳簿內（即
          附件四之證物）載明八十九年三月二十九日實收二萬五千元，而自曝其犯
          行，此顯與常情不符，再核對該告訴人公司所提出之證物附件四（即斗六
          百樂第八十五頁）之月記帳簿內之記載，對比現金簿（依日期）可知，該
          附件四之月記帳簿上所記載之金額，均無記載在現金簿內，是以現金簿內
          無該筆二萬五千元之記載尚無何可疑之處，從而現金簿內既無該筆二萬五
          千元之記載，則周轉金袋上經塗改後之金額五萬七千六百八十三元則無何
          不正確之處，故被告是否有侵占該筆二萬五千元之款項，亦屬可疑。
      另再經本院當庭質之證人即告訴人友寶公司原代表人戊○○（後於本院審理時
      代表人改為丁○○）亦結證稱：「伊自己經手的部分，並沒有不清不楚的（問
      ：甲○○任職期間是否有款項不清楚的部分？）」；「因為股東說有證據要告
      （問：當初是何人要你告被告的？）」（詳見本院同上審判筆錄）等語，則被
      告任職期間，告訴人友寶公司之代表人戊○○既自承其任公司負責人時，其經
      手部分被告並沒有帳務不清之問題，再參以被告於任職前（即八十八年七月前
      ）依現金簿之記載觀之，該簿內即常以立可白塗改，並非僅被告任職時有塗改
      之情形，是尚不得以被告有於現金支出傳票、現金簿及周轉金袋上有以立可白
      塗改，即率認被告有變造或為不實登載及業務侵占之犯行，是尚不得僅憑告訴
      人片面之指訴及零亂不全之帳冊資料即認被告涉犯有變造私文書、行使變造私
      文書、業務上登載不實文書、行使業務上登載不實文書及業務侵占之犯行。此
      外，復查無其他積極證據足資證明被告有何如公訴人所指述之犯行，不能證明
      被告犯罪，揆諸首揭說明，自應諭知被告為無罪之判決，以免冤抑。
據上論斷，應依刑事訴訟法第三百零一條第一項，判決如主文。
本案經檢察官張溢金到庭執行職務。
中      華      民      國      九十      年      七      月    十八    日
                                  臺灣臺中地方法院刑事第四庭
                                      法  官  許  旭  聖
右正本證明與原本無異。
如不服本判決，應於判決送達後十日內向本院提出上訴狀（應附繕本），上訴於臺灣
高等法院臺中分院。
                                      書記官
中      華      民      國      九十      年      七      月    十八    日


司法院資訊處製作；財團法人民間司法改革基金會備份。
